最高法院刑事判決　　　　　　　　　　　　　　　九十一年度台上字第三五一五號
　　上　訴　人　甲○○
右上訴人因殺人未遂等罪案件，不服台灣高等法院高雄分院中華民國九十一年二月廿
七日第二審判決（九十年度上訴字第七六八號，起訴案號：台灣高雄地方法院檢察署
八十九年度偵字第一一九三０號），提起上訴，本院判決如左：
    主  文
上訴駁回。
    理  由
一、殺人未遂部分：
按刑事訴訟法第三百七十七條規定，上訴於第三審法院，非以判決違背法令為理由，
不得為之。是提起第三審上訴，應以原判決違背法令為理由，係屬法定要件。如果上
訴理由狀並未依據卷內訴訟資料，具體指摘原判決不適用何種法則或如何適用不當，
或所指摘原判決違法情事，顯與法律規定得為第三審上訴理由之違法情形，不相適合
時，均應認其上訴為違背法律上之程式，予以駁回。本件上訴人即被告甲○○上訴意
旨略稱：(一)上訴人自始即陳稱莊穎雋、朱家興等係高雄前鎮地區「擁槍自重」之「在
地惡霸」，經常魚肉鄉民惡名昭彰，案發當日曾聽友人言及有黃達冠者遭朱家興等持
槍強押並恐嚇活埋，而莊穎雋與朱家興臉色陰沈聯袂走向上訴人時，莊某確係手插褲
腰，導致上訴人合理懷疑莊某二人持有槍械，且莊某欲持槍射擊上訴人，上訴人擔心
慘遭不測為嚇阻莊某二人，第一槍乃向莊某前方下面之處射擊，可能因係朝水泥及柏
油地面發射子彈因跳彈誤傷莊穎雋之腹部，朱家興見狀轉身，上訴人誤認朱家興欲拔
槍還擊，乃朝朱某下方開槍，又因槍枝後座力之影響亦誤擊朱某腹部，此由警察大學
鑑定結果認「送鑑槍枝若由不熟稔槍枝者，朝地連續扣動扳機射擊二發以上之子彈時
，則可能因後座力影響，使第二發以後之彈頭因槍口上揚而擊中前方人之腹部」可知
，原審就莊穎雋二人平日是否為「擁槍自重」之「在地惡霸」，經常魚肉鄉民惡名昭
彰之事疏未調查，對上訴人是否在「誤想防衛」下出槍，則認無對莊穎雋、朱家興實
施測謊之必要，就射擊者與被射者距離多少、案發地點是否為堅硬平滑之材質、彈頭
是否屬易變形或易碎彈頭等足以造成跳彈之事證均未予調查，亦不採信上訴人「誤想
防衛」之辯解，自有應於審判期日調查之證據未予調查及判決適用法則不當之違法。
又原判決認定上訴人係向被害人朱家興之腹部開槍，亦屬證據上理由矛盾。(二)上訴人
於案發當日始見到莊穎雋等人，昔日彼此無重大夙怨，絕無任何動機或理由在第一次
見面即無端萌生故意殺害被害人之犯意，上訴人果有殺人意圖，以案發當時與被害人
僅一至三公尺之距離，大可向被害人之頭部或心臟等身體要害部位射擊，而開槍後尚
有五發子彈，何以未繼續開槍射擊被害人？可證上訴人之意圖僅在嚇唬、警告對方，
並無殺人意圖甚明，原判決不採信上訴人之辯解，復未說明何以不採之理由，顯有判
決理由不備之違法。且原判決就此未為上訴人有利之認定，其證據證明力自由判斷職
務之行使，不得謂非逾越範圍。
惟查：證據之取捨與其證明力之判斷，以及事實有無之認定，屬事實審法院之職權，
苟其取捨證據與判斷證據證明力並不違背經驗法則及論理法則，即不容任意指為違背
法令，而執為第三審適法之上訴理由。本件原判決認定上訴人有原判決事實欄所載之
連續殺人未遂犯行，係以被害人莊穎雋、朱家興之指訴，及上訴人坦承持槍擊傷被害
人二人，並有診斷證明書附卷、奧地利ＧＬＯＣＫ廠製十七型制式口徑九ＭＭ半自動
手槍一支（含彈匣一個）及制式子彈五顆扣案可資佐證。該扣案為上訴人所持有之手
槍一支、子彈五顆、彈殼一顆及自被害人莊穎雋、朱家興身上取出之彈頭各一顆，經
送請內政部警政署刑事警察局鑑驗結果，認為：「一、送鑑制式手槍壹支（槍枝管制
編號0000000000），認係奧地利ＧＬＯＣＫ十七型制式口徑九ＭＭ半自動
手槍，槍管內具陸條右旋來復線，槍號為 " ＡＦＧ３１４"，機械性能良好，可擊發
子彈，認具殺傷力。二、送鑑制式子彈伍顆（試射參顆），認均係制式口徑九ＭＭ半
自動手槍彈，認均具殺傷力」，送鑑之奧地利ＧＬＯＣＫ十七型手槍（槍枝管制編號
0000000000）試射彈殼與涉槍檔存資料比對結果，其彈殼與高雄市政府警
察局前鎮分局民國八十九年五月二十四日高市警刑鑑字第０００五一號刑事案件證物
採驗紀錄表送鑑「莊穎雋、朱家興遭槍擊案」彈殼壹顆之彈底特徵紋痕相吻合，認係
由該槍所擊發，亦有該局八十九年六月十三日刑鑑字第六九０五二號鑑驗通知書、八
十九年七月十日（八九）刑鑑字第七九三六五號函一紙存卷足參，足認上訴人所持有
之上開手槍一支及子彈均具有殺傷力，且上訴人確曾持該手槍一支分別擊發二發子彈
射擊被害人莊穎雋、朱家興。而上訴人曾於八十五年間因違反槍砲彈藥刀械管制條例
案件，經法院判處有期徒刑一年確定，該案上訴人係犯持有具殺傷力之改造玩具手槍
一支及子彈七發，自對手槍型式之槍枝不陌生，而制式手槍發射威力大，殺傷力強，
應為一般人所週知，上訴人猶持制式手槍朝被害人莊穎雋、朱家興腹部射擊，主觀上
具有殺人犯意甚為明顯，縱然被害人莊穎雋受有子彈貫穿傷併小腸穿孔等傷害、被害
人朱家興受有左腰側槍傷併尾薦神經叢受傷、尿失禁及大便失禁等傷害，被害人莊穎
雋、朱家興分經送醫急救始倖免一死，仍無解於上訴人殺人之犯行等證據予以綜合判
斷，認上訴人所為應成立刑法第二百七十一條第二項、第一項之連續殺人未遂罪，於
法定刑內量處其刑，已詳敘其所憑認定之證據及理由，並指駁說明上訴人雖辯以當時
莊穎雋雙手插在口袋裏，以為他口袋裏有槍；又聽說友人黃達冠曾被他們押走並要脅
吞子彈，一緊張就先開槍云云，然與被害人莊穎雋、朱家興指述不同，上訴人於原審
復改稱「莊穎雋手插於腰際」，上訴人此部分所辯尚乏證據可佐，上訴人請求測謊已
無必要。再依證人黃達冠所述，上訴人於開槍前顯不知黃達冠為人押走時對方有無持
槍，本件又無具體事證足認被害人二人有欲對上訴人採取不利之危險舉動，上訴人所
辯云云應係到案後編撰卸責之詞，並無足取。又上訴人自警訊、偵查均未供述第一發
子彈係持槍朝地上開槍，於第一審再稱「要射擊他（莊穎雋）的腿部」等，至送鑑定
前亦未以「跳彈」置辯，被害人朱家興於原審則指稱上訴人向莊穎雋開槍完手沒有放
下來就把槍口直接瞄向伊開槍等語，復依警察大學鑑定結果及莊穎雋、朱家興受傷部
位均為腹部，可證上訴人射中朱家興腹部之舉顯非後座力之誤射等，上訴人此部分所
辯應係鑑定後之呼應之詞，應非可採。至於被害人莊穎雋、朱家興所受傷之部位雖僅
腹部各一槍，然因制式槍枝火力強大，而人之腹部重要器官甚多，一但遭受槍擊，即
有可能因失血過多而死，此為週知之事實，上訴人應有所預見，自難逕以上訴人未於
近距離持槍對被害人莊穎雋、朱家興其他身體要害部位射擊，及僅對被害人莊穎雋、
朱家興各射擊一槍後，未持續射擊等情憑為上訴人無殺人意圖之有利認定。另證人張
秋敏於原審所稱「伊覺得被告也是情非得已」等語，僅屬證人主觀意見，尚難採為有
利上訴人之證據認定。所為論斷，均有卷存證據資料可資覆按，就形式上觀察，原判
決並無適用法則不當、採證認事與卷內證據資料不符、違背證據法則等違背法令之情
形。次查，刑法第二十三條規定正當防衛之要件，必對於現在之不正侵害，始能成立
，若侵害已過去，或預料有侵害而侵害尚屬未來，則其加害行為，自無正當防衛之可
言。原判決以上訴人雖辯稱當時莊穎雋雙手插在口袋裏伊以為莊某口袋裏有槍云云並
無證據可佐，就黃冠達被押之事亦應係事後編撰之詞，本件並無具體事證足認被害人
二人有欲對上訴人採取不利之危險舉動，上訴人稱「本案應有正當防衛（至多係誤想
防衛）」云云並不可採，另依據警察大學鑑定結果及上訴人之陳述等，認定上訴人應
非朝被害人莊穎雋前之地面開槍，第二發子彈亦無跳彈之情形，已詳述其認定所憑之
證據及理由，有如前述，況上訴人於原審亦陳稱「莊穎雋手插腰際」（原審卷第六十
六頁），朱家興則為見狀轉身，並未見被害人二人有任何欲對上訴人採取不利之危險
舉動，自無「現在不正侵害」存在，上訴人應無正當防衛或誤認係正當防衛可言。原
判決認本件不符正當防衛之要件，並不違經驗或論理法則。從而上訴人是否耳聞黃冠
達遭人強押，被害人莊穎雋、朱家興等是否確係高雄前鎮地區「擁槍自重」之「在地
惡霸」，經常魚肉鄉民惡名昭彰者，俱與上開認定無涉。又上訴人於第一審時供承「
（法官：你朝他們何部位射擊？）朝他們正面射擊，結果射到腹部」（第一審卷第一
００頁），亦見其非向地面射擊，原判決不採信上訴人「誤想防衛」之辯解，亦未調
查被害人二人素行及射點是否為堅硬平滑之材質、彈頭是否屬易變形或易碎彈頭等足
以造成跳彈之事證，另認無對被害人測謊之必要，自無應於審判期日調查之證據未予
調查、證據上理由矛盾或判決適用法則不當之違法。至上訴人與被害人縱無重大夙怨
且僅第一次見面，惟原判決已詳為說明上訴人前甫因持有具殺傷力之改造手槍一支及
子彈為法院判刑一年確定，對手槍型式之槍枝應不陌生，而制式手槍發射威力大、殺
傷力強，應為一般人所熟知，而人之腹部重要器官甚多，一旦遭受槍擊有可能因而失
血過多死亡，亦為週知之事實，上訴人應有所預見，乃其猶持之向被害人二人之腹部
射擊，據以認定上訴人委有殺人之意圖，原判決就證據證明力之判斷，經核並無與經
驗法則、論理法則相違之情形，況上訴人果僅在嚇唬、警告對方，並無殺人意圖，亦
可對空鳴槍，何以竟對被害人正面射擊？且竟連續向二人為之？是亦難僅以上訴人與
被害人等並無夙怨及上訴人未向被害人之頭部、心臟位置射擊或尚餘子彈等，即據為
其有利之認定。另上訴人於上訴狀所引本院八十八年台上字第四０二一號判決並未就
「誤想防衛」立論，與本件無涉，自無庸予以論述。本件上訴意旨置原判決所為明白
論斷於不顧，專憑其個人之意見，就原判決理由已經詳細說明之事項，及原審採證認
事之職權行使，漫事爭執，或泛言原判決有適用法則不當、或稱有應調查之證據未予
調查、理由不備、證據矛盾之情形，難認已符合首揭法定之第三審上訴要件，其上訴
為違背法律上之程式，應予駁回。
二、違反槍砲彈藥刀械管制條例部分：
查第三審上訴書狀，應敘述上訴之理由，其未敘述者，得於提起上訴後十日內補提理
由書於原審法院，已逾上述期間，而於第三審法院未判決前仍未提出上訴理由書狀者
，第三審法院應以判決駁回之，刑事訴訟法第三百八十二條第一項、第三百九十五條
後段規定甚明。上訴人就原判決違反槍砲彈藥刀械管制條例部分，於九十一年三月二
十八日提起上訴，迄未提出上訴理由狀，揆諸前揭說明，自應駁回此部分上訴。
據上論結，應依刑事訴訟法第三百九十五條，判決如主文。
中      華      民      國    九十一    年      六      月    二十六    日
                              最高法院刑事第七庭
                                  審判長法官  張  信  雄
                                        法官  賴  忠  星
                                        法官  張  清  埤
                                        法官  呂  永  福
                                        法官  林  永  茂
      右正本證明與原本無異
                                              書  記  官
中      華      民      國    九十一    年      七      月      五      日
